臺北高等行政法院判決　　　　　　　　　　　　　　　九十年度訴字第五三七四號
　　　　　　　　　　　　　　　.
　　原　　　告　甲○○
　　被　　　告　內政部
　　代　表　人　余政憲部長）.
　　訴訟代理人　丁○○
　　　　　　　　丙○○
　　　　　　　　乙○○
右當事人間因農保事件，原告不服行政院中華民國九十年八月十七日台九十訴字第○
四三四八八號訴願決定，提起行政訴訟，本院判決如左：
　　主  文
原告之訴駁回。
訴訟費用由原告負擔。
　　事  實
一、事實概要：
    原告之父蕭清義為農民健康保險被保險人，因尿毒症引起心肺衰竭死亡，經原告
    向內政部委託之勞工保險局（下稱勞保局）申請喪葬津貼，勞保局認蕭清義於民
    國八十九年六月十九日經診斷為尿毒症並開始接受血液透析治療，同年八月二十
    一日因尿毒症引起心肺衰竭死亡，係八十九年六月三十日農保保險效力開始前之
    事故所致，乃於九十年一月十七日以九十保受字第六○○七○三七號函核定，依
    農民健康保險條例第十六條及內政部七十八年十一月二十九日台內社字第七五九
    ○八三號函示規定，否准給付原告所請喪葬津貼。原告不服，向農民健康保險監
    理委員會（下稱監理委員會）提起審議，經遭駁回，原告猶未甘服，提起訴願，
    亦遭決定駁回，遂向本院提起行政訴訟。
二、兩造聲明：
　(一)原告聲明：
    1.訴願決定、審議審定及原處分均撤銷。
    2.被告應為核准給付喪葬津貼新台幣（下同）十五萬三千元之處分。
    3.訴訟費用由被告負擔。
　(二)被告聲明：
    1.駁回原告之訴。
    2.訴訟費用由原告負擔。
三、兩造之爭點：原告之父蕭清義於何時始加入農保？是否符合農民健康保險法第九
    條、第十六條規定而得申請喪葬津貼保險給付？
　(一)原告主張之理由：
    原告之父蕭清義至遲應於八十八年初起即已加入農保，此由其生前八十七年十二
    月十六日即已經由澎湖縣農會轉帳扣繳農保費之事實可供證明，上開事實有澎湖
    縣農會白沙分部活期儲蓄存款存摺及繳納八十九年度農、健保保險費收據影本為
    證，且保險契約應於被保險人交付保險費於保險人即已成立，故被保險人之農保
    效力自八十八年一月一日起即已生效，被保險人並非因加保前之事故所致死亡，
    原告自可依法請領喪葬津貼保險給付。
　(二)被告主張之理由：
    1.依據農民健康保險條例第九條規定：「投保單位應於審查所屬農民投保資格通
      過加保或喪失資格退保之當日，列表通知保險人；其保險效力之開始或停止，
      均自應為通知之當日起算。．．」同條例第十六條規定：「被保險人或其受益
      人，於保險效力開始後、停止前，發生保險事故者，得依本條例規定，請領保
      險給付」。又內政部七十八年十一月二十九日台內社字第七五九○八三號函示
      ：「依農民健康保險條例第十六條規定，被保險人或其受益人，於保險效力開
      始後、停止前，發生保險事故者，得依本條例規定，請領保險給付。是被保險
      人於加保前已罹患之傷病，並因而致殘廢或死亡者，均屬加保前事故之延續，
      依上開規定，應不予核發給付」。
    2.澎湖縣農會八十七年八月一日函知蕭清義略以：「台端於八十七年七月二日至
      本會白沙辦事處申請參加農保，經本會八十七年七月三十一日第七次農保審查
      小組會議決議，因台端耕地面積不足○．二公頃，未能符合通過參加農保，俟
      補足耕地面積後再重新提出申請」，足見蕭清義八十七年七月三十一日並未經
      澎湖縣農會審查通過為農保被保險人。嗣八十九年四月十九日，蕭清義持其本
      人及母親所有耕地，再次向澎湖縣農會重新提出加保申請，該農會於八十九年
      六月三十日審查通過，並於當日列表通知勞保局，其保險效力亦自八十九年六
      月三十日當日開始，此為農民健康保險條例第九條所規定，原告稱其父蕭清義
      應自八十八年初即已加入農保，與事實不符。另依農民健康保險條例第十三條
      規定：「被保險人自行負擔之保險費應期前繳納，於每年五月及十一月底前送
      繳投保單位，投保單位應於三十日內將收繳之保險費，向保險人指定之金融機
      構繳納」，現行農保被保險人自行負擔之保險費為每月七十八元整，每半年繳
      交一次之金額應為四六八元，即使一次繳交一年保險費亦僅九三六元，所提蕭
      清義之澎湖縣農會白沙分部活期儲蓄存款存摺影本並無是項金額之扣繳，所稱
      如係存摺中記載八十七年十二月十日、八十八年十二月十日扣繳之保險費二、
      六○六元及八十九年七月三日扣繳之保險費二、八七六元，因該支出之金額與
      農保保險費顯不相符，且其未能證明該項保險費即為農保被保險人自行負擔之
      保險費，以此證明蕭清義自八十八年即參加農保，似嫌牽強。依據農民健康保
      險條例第九條規定，保險效力之開始或停止，均自應為通知之當日起算，非以
      繳納保險費為投保資格之生效要件，且其如對農會扣繳保險費事項有所爭議，
      亦屬其雙方私法上之爭論。據郭綜合醫院病歷及就診摘錄表載，蕭清義於八十
      九年三月二十三日初診，診斷為腎功能障礙及高血壓，六月十二日起住院，六
      月十八日診斷為尿毒症並開始接受血液透析治療，至七月一日出院後仍陸續治
      療，同年八月二十一日因尿毒症引起心肺衰竭死亡，顯八十九年六月三十日加
      保前事故所致之死亡，依前揭規定，所請喪葬津貼應不予給付。
　　理  由
甲、程序方面：
    原告起訴後，被告代表人由張博雅變更為余政憲，茲據新任代表人具狀聲明承受
    訴訟，核無不合，應予准許。
乙、實體方面：
一、原告之父蕭清義為農民健康保險被保險人，因尿毒症引起心肺衰竭死亡，經原告
    向內政部委託之勞保局申請喪葬津貼，勞保局認蕭清義於八十九年六月十九日經
    診斷為尿毒症並開始接受血液透析治療，同年八月二十一日因尿毒症引起心肺衰
    竭死亡，係八十九年六月三十日農保保險效力開始前之事故所致，乃於九十年一
    月十七日以九十保受字第六○○七○三七號函核定，依農民健康保險條例第十六
    條及內政部七十八年十一月二十九日台內社字第七五九○八三號函示規定，否准
    原告申請喪葬津貼給付。原告不服，向監理委員會提起審議，經遭駁回，原告猶
    未甘服，提起訴願，亦遭決定駁回之事實，有死亡證明書、勞保局九十年一月十
    七日九十保受字第六００七０三七號函、九十年五月十一日農監審字第五九三六
    號農民健康保險爭議事項審定書、九十年八月十七日台九十訴字第○四三四八八
    號訴願決定書可證，堪信為真實。本件爭點應為原告之父蕭清義於何時始加入農
    保？是否符合農民健康保險法第九條、第十六條規定而得申請喪葬津貼保險給付
    ？
二、按農民健康保險條例第九條規定：「投保單位應於審查所屬農民投保資格通過加
    保或喪失資格退保之當日，列表通知保險人；其保險效力之開始或停止，均自應
    為通知之當日起算。．．」同條例第十六條規定：「被保險人或其受益人，於保
    險效力開始後、停止前，發生保險事故者，得依本條例規定，請領保險給付」。
    又內政部七十八年十一月二十九日台內社字第七五九○八三號函示：「依農民健
    康保險條例第十六條規定，被保險人或其受益人，於保險效力開始後、停止前，
    發生保險事故者，得依本條例規定，請領保險給付。是被保險人於加保前已罹患
    之傷病，並因而致殘廢或死亡者，均屬加保前事故之延續，依上開規定，應不予
    核發給付」。依卷附澎湖縣農會八十七年八月一日函知蕭清義之公文略為：「台
    端於八十七年七月二日至本會白沙辦事處申請參加農保，經本會八十七年七月三
    十一日第七次農保審查小組會議決議，因台端耕地面積不足○．二公頃，未能符
    合通過參加農保，俟補足耕地面積後再重新提出申請」，足見蕭清義八十七年七
    月三十一日並未經澎湖縣農會審查通過為農保被保險人。嗣八十九年四月十九日
    ，蕭清義持其本人及母親所有耕地，再次向澎湖縣農會重新提出加保申請，該農
    會於八十九年六月三十日審查通過，有非農會會員農民參加農民健康保險申請表
    可證，被告辯稱蕭清義係於八十九年六月三十日加保，保險效力亦自八十九年六
    月三十日當日開始生效，堪信屬實。原告雖提出蕭清義生前於八十七年十二月十
    六日即已經由澎湖縣農會轉帳扣繳農保費之澎湖縣農會白沙分部活期儲蓄存款存
    摺及繳納八十九年度農、健保保險費收據影本為證，主張原告之父蕭清義至遲應
    於八十八年初起即已加入農保，且保險契約應認於被保險人交付保險費於保險人
    即已成立云云。
三、但查，蕭清義係於八十九年四月十九日，持其本人及母親所有耕地，向澎湖縣農
    會重新提出加保申請，已如前述，如其於八十八年初即已加入農保，當無於八十
    九年四月十九日再次申請加保之必要。且原告之父蕭清義生前於八十七年十二月
    十六日、八十八年十二月十日分別經由澎湖縣農會轉帳扣繳保險費各二千六百零
    六元，僅能證明蕭清義支出該款項，及澎湖縣農會有收受之事實，至蕭清義是否
    符合農民健康保險加保之資格，仍有待審查通過，並列表通知保險人，其保險效
    力始自為通知之當日起算。尚不能以蕭清義有於八十七年十二月十六日、八十八
    年十二月十日分別經由澎湖縣農會轉帳扣繳保險費各二千六百零六元之事實，即
    認定蕭清義確已於八十八年初起已加入農保。況依原告所提蕭清義活期儲蓄存款
    存摺記載，蕭清義於八十九年六月二十六日、八十九年六月二十八日分別再轉帳
    存入各二千六百零六元，與上述於八十七年十二月十六日、八十八年十二月十日
    分別經由澎湖縣農會轉帳扣繳保險費各二千六百零六元之數額相符。原告在庭亦
    陳明八十九年六月至勞保局申請其父重大傷病卡，結果發現沒有其父之保險資料
    ，原告始去農會詢問等情，足見因蕭清義之前所支出之保險費因未審查通過並通
    知被告，其後之二筆保險費始經農會轉帳退還。原告主張其父蕭清義至遲應於八
    十八年初起即已加入農保云云，非屬可採。且依農民健康保險條例第九條規定：
    「投保單位應於審查所屬農民投保資格通過加保或喪失資格退保之當日，列表通
    知保險人；其保險效力之開始或停止，均自應為通知之當日起算。．．」，原告
    主張保險契約應認於被保險人交付保險費於農會即已成立一節，亦屬無據。
四、依前所述，蕭清義係於八十九年六月十九日經診斷為尿毒症並開始接受血液透析
    治療，同年八月二十一日因尿毒症引起心肺衰竭死亡，有卷附病歷、死亡證明書
    可證，被告以蕭清義之死亡係八十九年六月三十日農保保險效力開始前之事故所
    致，否准給付原告申請喪葬津貼，於法並無不合。訴願決定予以維持，亦屬妥適
    。原告主張前詞，聲請撤銷訴願決定、審議審定及原處分，並命被告應為核准給
    付喪葬津貼十五萬三千元之處分，為無理由，應予駁回。
據上論結，本件原告之訴為無理由，爰依行政訴訟法第九十八條第三項前段，判決如
主文。
中　　華　　民　　國　　　九十一　　年　　　六　　　　月　　　二十　　　日
                      臺 北 高 等 行 政 法 院   第 四 庭
                                         審 判 長 法  官　姜素娥
                                                  法  官　林文舟
                                                  法  官　陳國成
右為正本係照原本作成。
如不服本判決，應於送達後二十日內，向本院提出上訴狀並表明上訴理由，如於本判
決宣示後送達前提起上訴者，應於判決送達後二十日內補提上訴理由書（須按他造人
數附繕本）。
中　　華　　民　　國　　　九十一　　年　　　六　　　　月　　二十四　　　日
          　　　　　　　　　　　　　　    　      書記官  王英傑
